臺灣高雄地方法院民事判決　　　　　　　96年度訴字第1003號
原　　　告　高雄市政府
法定代理人　丙○
訴訟代理人　吳敏蕙　律師
被　　　告　甲○○
當事人間請求給付使用土地補償金事件，本院於民國96年5 月30
日言詞辯論終結，判決如下：
    主  文
被告應給付原告新臺幣陸拾捌萬參仟零參拾肆元，及自民國九十
五年十二月一日起至清償日止，按週年利率百分之五計算之利息
。
原告其餘之訴駁回。
訴訟費用由被告負擔五分之四，餘由原告負擔。
本判決第一項於原告以新臺幣陸拾捌萬參仟零參拾肆元為被告供
擔保後，得假執行。
原告其餘假執行之聲請駁回。
    事實及理由
一、原告之法定代理人原為乙○○，於訴訟進行中已變更為丙○
    ，並已依法聲明承受訴訟，核無不合，自應予准許。
二、原告起訴主張：坐落高雄市○○區○○段212 地號土地，為
    原告所有，被告自民國90年1 月1 日起至95年6 月30日止，
    無權占用上開土地內，如附圖212 －103A部分所示，面積
    131 平方公尺土地（下稱系爭占有土地），獲得相當於租金
    之利益，致原告受有損害，爰依不當得利之法律關係，提起
    本訴，請求被告返還所受之利益，又因系爭占有土地自89年
    7 月起迄今之申報地價均為每平方公尺新臺幣（下同）
    23,700元，依照系爭占有土地之面積，以申報地價年息百分
    之5 計算結果，被告自90年1 月1 日起至95年6 月30日止所
    受相當於租金之利益共計853,787 元。為此，聲明求為判決
    ：被告應給付原告853,787 元，及自本院95年度促字第
    95283 號支付命令送達之翌日起至清償日止，按週年利率百
    分之5 計算之利息，並願供擔保，請准宣告假執行。
三、被告辯稱：被告占有系爭占有土地，僅供住家使用，並未營
    商，原告請求之金額過高等語。並聲明求為判決：駁回原告
    之訴。
四、本件原告主張坐落高雄市○○區○○段212 地號土地，為原
    告所有，被告自90年1 月1 日起至95年6 月30日止，無權占
    用系爭占有土地之事實，業據其提出土地登記第二類謄本影
    本1 份為證，為被告於言詞辯論時所不爭執，依民事訴訟法
    第280 條第1 項之規定，視同自認，原告此部分之主張，自
    堪信為真實。
五、按無法律上原因而受利益，致他人受損害者，應返還其利益
    。雖有法律上原因，而其後已不存在者，亦同，民法第179
    條定有明文。次按，依不當得利之法則請求返還不當得利，
    以無法律上之原因而受利益，致他人受有損害為其要件，故
    其得請求返還之範圍，應以對方所受之利益為度，非以請求
    人所受損害若干為準，無權占有他人土地，可能獲得相當於
    租金之利益為社會通常之觀念（最高法院61年臺上字第1695
    號判例可參）。查被告自90年1 月1 日起至95年6 月30日止
    ，無權占有系爭占有土地，已如前述，揆諸前揭說明，自受
    有相當於租金之利益，致原告受有損害。從而，原告訴請被
    告返還自90年1 月1 日起至95年6 月30日止相當於租金之利
    益，即屬正當。
六、次按，租用基地建築房屋之基地租金，以不超過土地及建築
    物申報總價額年息百分之10為限，此參諸土地法第105 條準
    用同法第97條第1 項之規定自明。而土地法第97條所謂土地
    價額指法定地價；土地所有權人依土地法所申報之地價，為
    法定地價；公有土地，以各該宗土地之公告地價為申報地價
    ，免予申報，亦分別為土地法施行法第25條、土地法第148
    條、平均地權條例施行細則第21條所明定。再所謂年息百分
    之10為限，乃指基地租金之最高限額而言，並非必須照申報
    價額年息百分之10計算之，尚須斟酌基地之位置、工商繁榮
    程度、使用人利用基地之經濟價值、所受利益、彼等關係及
    社會感情等情事，以為決定。查原告為直轄市，系爭占有土
    地，既為原告所有，自屬公有土地，其租金應以不超過系爭
    占有土地之申報地價，即公告地價年息百分之10為限。次查
    ，系爭占有土地，坐落高雄市○○街、市○路○○○路及建
    國路附近，附近有三民國民小學、七賢國民中學、河濱國民
    小學、三民市場，交通便利，生活機能良好，惟非興盛之商
    業區，有系爭占有土地附近之地圖1 份在卷可按，而被告占
    有系爭占有土地，則係供住家使用，為兩造所不爭執，本院
    斟酌系爭占有土地對外之交通狀況、生活機能、工商業繁榮
    之程度、利用系爭土地之經濟利益，認原告主張按系爭占有
    土地公告地價年息百分之5 計算被告占有系爭占有土地所能
    獲得相當於租金之利益，尚嫌過高，被告辯稱應按系爭占有
    土地公告地價年息百分之3 計算，亦非適當，應按系爭占有
    土地公告地價年息百分之4 計算，較為允洽。再查，被告占
    有之系爭占有土地，面積131 平方公尺，自89年7 月起至今
    之公告地價為每平方公尺23,700元，為兩造所不爭執，復有
    地價第二類謄本1 份在卷可佐，則被告占有系爭占有土地，
    每年所能獲得相當於租金之利益，應為124,188 元【計算式
    ：23,700（公告地價）×131 （土地面積）×4 ％（年息）
    ＝124,188 】，每月所能獲得相當於租金之利益為10,349元
    （計算式：124,188 ÷12＝10,349）。準此，被告無權占有
    系爭占有土地，自90年1 月1 日起至95年6 月1 日止，所能
    獲得相當於租金之利益，共計683,034 元（計算式：
    124,188 ×5 ＋10,349×6 ＝683,034） 。從而，原告依民
    法第179 條不當得利之法律關係，請求給付683,034 元，洵
    屬有據。逾此部分之請求，則屬無據。
七、復按，給付無確定期限者，債務人於債權人得請求給付時，
    經其催告而未為給付，自受催告時起，負遲延責任。其經債
    權人起訴而送達訴狀，或依督促程序送達支付命令，或為其
    他相類之行為者，與催告有同一之效力。遲延之債務，以支
    付金錢為標的者，債權人得請求依法定利率計算之遲延利息
    ；應付利息之債務，其利率未經約定，亦無法律可據者，週
    年利率為百分之5 ，民法第229 條第2 項、第233 條第1 項
    前段及第203 條分別定有明文。查本件被告對於原告應為之
    給付，即返還自90年1 月1 日起至95年6 月30日止所受相當
    於租金之利益，雖無確定期限，惟被告既經本院依督促程序
    送達本院95年度促字第95283 號支付命令，依民法第229 條
    第2 項之規定，自應自上開支付命令送達之翌日即95年12月
    1 日起，負遲延責任。
八、綜上所述，原告本於不當得利之法律關係，請求被告給付
    683,034 元，及自本院95年度促字第95283 號支付命令送達
    之翌日即95年12月1 日起至清償日止，按週年利率百分之5
    計算之利息，為有理由，應予准許；逾此部分之請求，為無
    理由，應予駁回。
九、原告陳明願供擔保，請准宣告假執行，經核其勝訴部分，核
    無不合，爰酌定相當之擔保金額准許之；至原告敗訴部分，
    其假執行之聲請，已失所附麗，應予駁回。
十、本件事證已臻明確，兩造其餘攻擊防禦方法，經本院審酌後
    ，認與判決結果不生影響，無一一論述必要，附此敘明。
十一、據上論結，本件原告之訴一部為有理由，一部為無理由，
      依民事訴訟法第79條、第390 條第2 項，判決如主文。
中　　華　　民　　國　　96　　年　　5　　 月　　31　　日
                  民事第三庭  法  官  伍逸康
以上正本證明與原本無異。
如不服本判決，應於送達後20日內，向本院提出上訴狀並表明上
訴理由，如於本判決宣示後送達前提起上訴者，應於判決送達後
10日內補提上訴理由書（須附繕本）。
中　　華　　民　　國　　96　　年　　6 　　月　　 1　　日
                              書記官  林雯琪
